臺北高等行政法院判決　　　　　　　　　　　　　　九十二年度訴字第二九○九號
　　　　　　　　　　　　　　　.
　　原　　　告　第一綜合證券股份有限公司
　　代　表　人　甲○○
　　訴訟代理人　許志文（會計師）
　　　　　　　　陳國雄（會計師）
　　被　　　告　財政部臺北市國稅局
　　代　表　人　張盛和（局長）
　　訴訟代理人　乙○○
右當事人間因營利事業所得稅事件，原告不服財政部中華民國九十二年五月六日台財
訴字第０九二０００九一六０號訴願決定，提起行政訴訟。本院判決如左：
　　主 　　 文
訴願決定及原處分關於前手債券利息扣繳稅款抵減應納稅額部分均撤銷。
原告其餘之訴駁回。
訴訟費用由原告負擔貳分之壹，餘由被告負擔。
　　事 　　 實
一、事實概要：原告八十八年度營利事業所得稅結算申報，原列報薪資支出新臺幣（
    下同）二四八、四０二、五六四元，經被告初查以其與香港子公司各為獨立之法
    人，高顯光服務於香港子公司，其薪資支出七六六、六００元應屬香港子公司之
    營業費用，而予以剔除，核定薪資支出為二四七、六三五、九六四元；又原告原
    列報尚未抵繳之扣繳稅額九、四二二、九四四元，被告初查以其中三、二三二、
    六三四元係屬前手債券利息收入之扣繳稅額，因原告係將前手債券利息自全年取
    得之債券利息總額中減除後，以其餘額列報利息收入，乃否准其將該前手利息之
    扣繳稅額抵繳當年度應納之營利事業所得稅額，核定其本期尚未抵繳之扣繳稅額
    為六、一九０、三一０元。原告不服，申請復查結果，未獲准變更，提起訴願，
    亦遭決定駁回，遂向本院提起行政訴訟。
二、兩造聲明：
　(一)原告聲明：
    1.訴願決定及原處分均撤銷。
    2.訴訟費用由被告負擔。
　(二)被告聲明：
    1.駁回原告之訴。
    2.訴訟費用由原告負擔。
三、兩造爭點：系爭薪資支出是否為原告營業所必要之費用？原告前手債券利息扣繳
              稅款是否可抵減原告該年度之應納稅額？
　(一)原告主張之理由：
    1.薪資支出部分：
      按「營利事業所得之計算，以其本年度收入總額減除各項成本費用、損失及
        稅捐後之純益額為所得額。」、「營利事業職工之薪資、合於左列規定者，
        得以費用或損失列支：一、公司、合作社職工之薪資，經預先決定或約定執
        行業務之股東、董事、監察人之薪資，經組織章程規定或股東大會或社員大
        會預先議決，不論營業盈虧必須支付者。」、「經營本業及附屬業務以外之
        費用及損失，不得列為費用或損失。」、「薪資支出：一、所稱薪資總額包
        括：薪金、俸給、工資、津貼、獎金、退休金、退職金、養老金、資遣費、
        按期定額給付之交通費及膳宿費、各種補助費及其他給與。二、公司、合作
        社職工之薪資，經事先決定或約定，執行業務之股東、董事、監察人之薪資
        ，經組織章程規定或股東大會或社員大會預先議決，不論盈虧必須支付者，
        准予核實認列。．．．九、薪資支出，未依法扣繳所得稅款者除應通知限期
        補繳，補報扣繳憑單並依法處罰外，依本條有關規定予以認定。」，分別為
        所得稅法第二十四條第一項、第三十二條第一項、營利事業所得稅查核準則
        （以下簡稱查核準則）第六十二條、第七十一條第一款、第二款及第九款所
        規定。次按「關於該外籍職員之薪資支出，國內被投資公司可以憑其國外投
        資公司代付薪資之通知，作為薪資費用之合法憑證。」，復為財政部六十八
        年十一月十三日台財稅第三七九九八號函（以下簡稱六十八年函釋）所明釋
        。
      查原告之員工高顯光派至香港子公司之任務，主要在監督營運，非主持該子
        公司營運之職員或其聘僱之員工，並不對香港子公司負責，自非該子公司員
        工。次查原告為響應政府促進證券公司國際化，增設海外據點，搜集國際金
        融資訊，培養國際金融業務人才及增加原告投資收益，於八十七年六月十二
        日與三洋證券（亞洲）有限公司簽訂買賣合約書，取得長期投資股票，持股
        比例近乎百分之百，並報經財政部證券暨期貨管理委員會以八十七年八月五
        日（八七）台財證（二）第六五四六四號函核准在案，嗣該公司八十八年七
        月七日獲准變更名稱為亞太第一證券（香港）有限公司。原告為便於有效監
        督該海外控股公司業務之執行狀況、全盤掌控整個公司資金調撥情形及享受
        海外投資報酬之最大利益，乃於八十七年十一月一日派遣財務總監高顯光長
        駐香港，監督海外子公司實際運作情形，定期回報營運績效，故高顯光實際
        自屬原告雇用之員工，並帳列於原告職工名冊內。揆諸首開法條規定，亞太
        第一證券（香港）有限公司既幾為原告百分之百控股，業務性質又與原告相
        近，則原告基於事實需要，派任高顯光進駐子公司為執行財務監督，並按月
        定期支付其薪資，依規定如期扣繳所得稅款，即無不符，應允准許認定。至
        依六十八年函釋意旨，對國外投資公司派遣外籍職員來台，予以認定為被投
        資公司雇用之員工者，既係以該員工之工作，在「主持被投資公司業務」為
        前提，則本件高顯光之主要工作乃「監督」該子公司營運，僅向原告負責，
        而非「主持」該子公司業務，亦無須對該子公司負責，其情節與上開函釋相
        反，則原告主張本件允予認列，即非無據。乃被告酌未及此，對原告上開主
        張並不提出其不同論見，徒以高顯光常駐於國外子公司為由，否准認列，訴
        願決定機關未審本件高顯光之工作，即遞予維持，自嫌速斷，應予撤銷。
    2.債券前手利息之扣繳稅款部分：
      原告經營債券業務，依財政部七十五年七月十六日台財稅第七五四一四一六號
      函（以下簡稱七十五年函釋）所明釋，兌領債券非持有期間利息收入，不列為
      原告之利息所得，原告對此部分利息並非所得稅法第七條、第八十八條及第八
      十九條規定之納稅義務人，本無申報或繳納所得稅之問題，亦無繳納其扣繳稅
      款之義務。然因財政部六十四年九月四日台財稅第三六四四０號函釋（以下簡
      稱六十四年函釋）將系爭債券利息之「納稅義務人」，解為付息時之持票人（
      即原告），且責令扣繳義務人對原告強制扣取系爭扣繳稅款三、二三二、六三
      四元，則原告既經核認為「納稅義務人」並負繳納系爭扣繳稅款之義務，自享
      有以「納稅義務人」身份將該扣繳稅款用以抵繳應納稅款之權利，此部分權利
      義務相關連於適用時不容割裂。被告見未及此，否准變更自非有合，訴願決定
      遞予維持亦非有合，謹再摘要分述如下：
      按「憲法第十九條規定人民有依法律納稅之義務，固係指人民有依據法律所
        定之納稅主體、稅目、稅率、納稅方法及納稅期間等項而負納稅義務之意，
        然課人民以繳納租稅之法律、於適用時，該法律所定之事項若權利義務相關
        連者，本於法律適用之整體性及權利義務之平衡，當不得任意割裂適用。」
        ，經司法院大法官會議釋字第三八五號解釋（以下簡稱司法院第三八五號解
        釋）在案。據此，納稅義務人為納稅主體，扣繳稅款為納稅方法，除為法律
        保留事項外，納稅義務人負有繳納扣繳稅款之義務，但亦享有抵繳應納稅款
        之權利，其權利義務相關連；反之，非納稅義務人者，固未享有抵繳應納稅
        款之權利，但亦不負有繳納扣繳稅款之義務，於適用時，不容任意割裂適用
        ，十分明確。
      次按扣繳稅款於結算申報時當可用以抵繳應納稅額，此為義務與權利相互關
        連之規定，不容割裂適用。查「納稅義務人有左列各類所得者，應由扣繳義
        務人於給付時，依規定之扣繳率或扣繳辦法，扣取稅款，並依第九十二條規
        定繳納之：一、．．．二、機關、團體、事業或執行業務者所給付之薪資、
        利息、．．．」，為行為時所得稅法第八十八條所明定。故利息所得者，應
        由扣繳義務人於給付時扣取稅款，並將所扣稅款向國庫繳納；又依同法第七
        十一條第一項前段、第九十九條及第一百條之規定，扣繳稅款於結算申報時
        當可用以抵繳應納稅額；此為義務與權利相互關連之規定，不容割裂適用。
      又按司法院釋字第四二０號解釋「涉及租稅事項之法律，其解釋應本於租稅
        法律主義之精神，依各該法律之立法目的，衡酌經濟上之意義及實質課稅之
        公平原則為之。」意旨，固肯定實質課稅原則在稅法之適用，但亦闡明於適
        用上仍應嚴守租稅法律主義。是本於租稅法律主義之精神，扣繳稅款既為公
        法上明定納稅義務人之租稅抵稅權，除法律別有規定外，自不得以實質課稅
        為由，否准納稅義務人抵繳應納稅額。按「納稅義務人應於每年二月二十日
        起至三月底止，填具結算申報書，向該管稽徵機關，申報其上一年度內構成
        綜合所得總額或營利事業收入總額之項目及數額，以及有關減免、扣除之事
        實，並應依其全年應納稅額減除暫繳稅額、尚未抵繳之扣繳稅額及可扣抵稅
        額，計算其應納之結算稅額，於申報前自行繳納。但短期票券利息所得之扣
        繳稅款及營利事業獲配股利總額或盈餘總額所含之可扣抵稅額，不得減除。
        」，行為時所得稅法第七十一條第一項定有明文，故扣繳稅款既為公法上名
        定納稅義務人之租稅抵稅權，除所得稅法第七十一條第一項但書所列舉或法
        律別有規定者外，當可於結算申報時，抵繳應納稅額，自不得以實質課稅為
        由，否准納稅義務人抵繳應納稅款。
      末按系爭債券非持有期間利息收入，依財政部七十五年函釋規定，並非原告
        之利息所得，原告本非納稅義務人，更無繳納該利息所得扣繳稅款之義務，
        不生享有抵繳應納稅款之疑義，惟因財政部六十四年函釋特別規定，於原告
        無系爭利息所得下，遭強制課以系爭全部利息扣繳稅款之義務，既依法律之
        形式；而於結算申報時，被告竟主張原告雖被扣繳系爭稅款但非實際納稅義
        務人，否准扣繳稅款抵繳應納稅額之權利，反採經濟之事實。對於同一系爭
        所得，權利義務相關連之事項，而為不同認定，並均以不利於原告者為其準
        據，顯然割裂適用法律，揆諸司法院第三八五號解釋及說明，即有可議，應
        予撤銷。
　(二)被告答辯之理由：
    1.薪資支出部分：
      按「營利事業所得之計算，以其本年度收入總額減除各項成本費用、損失及
        稅捐後之純益額為所得額。」、「經營本業及附屬業務以外之費用及損失，
        不得列為費用或損失。」，分別為所得稅法第二十四條第一項、查核準則第
        六十二條所規定。次按「關於該外籍職員之薪資支出，國內被投資公司可以
        憑其國外投資公司代付薪資之通知，作為薪資費用之合法憑證。」，復為財
        政部六十八年函所明釋。
      本件原告八十八年度營利事業所得稅結算申報，原列報薪資支出為二四八、
        四０二、五六四元，經被告初查以原告與香港子公司各為獨立之法人，高顯
        光服務於香港子公司，其薪資支出七六六、六００元，應屬香港子公司之營
        業費用，而予剔除，核定薪資支出為二四七、六三五、九六四元，原告不服
        ，主張略以為響應政府促進證券公司國際化，增設海外據點，增加投資收益
        ，與三洋證券（亞洲）有限公司（嗣變更名稱為亞太第一證券《香港》有限
        公司）取得長期投資股票，持股比例近乎百分之百，原告派遣財務總監高顯
        光長駐香港，監控海外子公司實際運作情形，高顯光由原告雇用，薪資由原
        告按月支付，並辦理扣繳稅款，於法應予認列等語。申經被告復查決定以，
        既經原告說明高顯光係長駐香港海外子公司，該薪資支出應歸子公司所負擔
        ，原核定應予維持等由，乃駁回其復查之申請。
      茲原告除復執前詞爭執外，另稱據財政部六十八年函釋意旨，應允予認列該
        薪資支出云云。經查該函釋為外國公司來台投資，外籍職員應屬被投資公司
        所僱用，可作為薪資費用。此函意旨仍為薪資支出應為被投資公司負擔，本
        件長駐香港海外子公司之高顯光薪資支出，自屬香港子公司之營業費用，被
        告予以剔除，並無違誤。
    2.債券前手利息之扣繳稅款部分：
      按「本法稱納稅義務人，係指依本法規定，應申報或繳納所得稅之人。」、
        「納稅義務人應於每年二月二十日起至三月底止，填具結算申報書，向該管
        稽徵機關，申報其上一年度內構成綜合所得總額或營利事業收入總額之項目
        及數額，以及有關減免、扣除之事實，並應依其全年應納稅額減除暫繳稅額
        、尚未抵繳之扣繳稅額及可扣抵稅額，計算其應納之結算稅額，於申報前自
        行繳納。」、「前條各類所得稅款，其扣繳義務人及納稅義務人如左：一、
        ．．．二、薪資、利息、租金、佣金、權利金、執行業務報酬、競技、競賽
        或機會中獎獎金或給與，及給付在中華民國境內無固定營業場所或營業代理
        人之國外營利事業之所得，其扣繳義務人為機關、團體之責應扣繳單位主管
        、事業負責人及執行業務者；納稅義務人為取得所得者。」及「納稅義務人
        每年結算申報所得額經核定後，稽徵機關應就納稅義務人全年應納稅額，減
        除暫繳稅額、未抵繳之扣繳稅額、可扣抵稅額及申報自行繳納稅額後之餘額
        ，填發繳款書，通知納稅義務人繳納。」，分別為行為時所得稅法第七條第
        四項、第七十一條第一項前段、第八十九條第一項第二款及第一百條第一項
        前段定有明文。次按「稅捐：一、．．．。三、扣繳他人之所得稅款，不得
        列為本事業之損費。」，為查核準則第九十條第三款所規定。又「．．．本
        債票無論曾否轉讓，均應由付息機構，以付息時之持票人為納稅義務人（記
        名式者為最後記名之人）就全部利息一次扣繳所得稅；並根據持票人之身分
        證明，依法填報扣繳憑單。納稅義務人為中華民國居住之個人或營利事業者
        ，應將該項利息所得，依法合併當年度所得申報所得稅。」、「營利事業或
        個人買賣國內發行之公債、公司債及金融債券，買受人若為營利事業，可由
        該事業按債券持有期間，依債券之面值及利率計算之『利息收入』，如其係
        於兩付息日間購入債券並於取息前出售者，則以售價減除其購進該債券之價
        格及依上述計算之利息收入後之餘額作為其證券交易損益。買受人若為個人
        ，因個人一般多未設帳，應一律以其兌領之利息金額併入其當期綜合所得稅
        課徵。」，復為財政部六十四年函及七十五年函所明釋。
　　　原告原列報尚未抵繳之扣繳稅額九、四二二、九四四元，被告初查以其中三
        、二三二、六三四元，係屬前手債券利息收入之扣繳稅額，因原告係將前手
        債券利息自全年所得之債券利息總額中減除後，以其餘額列報利息收入，乃
        否准原告將該前手利息之扣繳稅額抵繳其當年度應納之營利事業所得稅額，
        核定其本期尚未抵繳之扣繳稅額為六、一九０、三一０元。原告不服，主張
        略以對於購入債券屆至付息時取息者，依財政部函所釋，應併負繳納全部利
        息一次扣繳稅款之義務。實際上，稽徵機關對於取息持票人繳納之全部利息
        一次扣繳稅款，亦准予悉數抵繳應納稅款，且反復遵行蔚成先例，時間長達
        二十年以上，則基於所得稅法第七十一條、第九十九條並衡諸行政先例及信
        賴保護原則，原核定否准原告所申報尚未抵繳之扣繳稅款三、二三二、六三
        四元，即難謂合。又六十四年函釋既特別規定應由公司於債券到期取息時，
        負繳納全部利息之一次扣繳稅款，原告自得據為用於抵繳應納稅款，乃法理
        所當然等語。申經被告復查決定以，有取得利息所得者，即為納稅義務人，
        應主動申報利息所得，如符合扣繳稅額抵繳應納稅款之規定者，即可抵繳稅
        款，不以是否取得扣繳憑單為要件。所得稅法有關利息所得，得以扣繳稅額
        抵繳應納稅款者，係以依所得稅法規定，應申報或繳納利息所得稅之「納稅
        義務人」而言，換言之，得為扣繳稅額抵繳應納稅款之對象為應將利息所得
        申報、繳納所得稅，承擔納稅義務者為限；反之，如未申報利息所得，而未
        繳納利息所得稅者，則無扣繳稅額抵繳應納稅款之適用。至於第三人取得利
        息所得部分，是否得抵繳應納稅款，核與納稅義務人無關，縱令事實上係由
        納稅義務人代繳稅款，並不能因此變更公法上納稅義務之主體。是該項利息
        所得之扣繳稅款，僅能由該之第三人依法抵繳之，其代繳稅款之納稅義務人
        ，自無以自己名義請求抵繳稅款之權利，原核定並無不合等由，乃駁回其復
        查之申請。
      第查所得稅法第七十一條第一項及第九十九條規定，得憑扣繳憑單以扣繳稅
        額抵繳結算申報應納稅額者，係指同法第七條第四款、第八十九條第一項第
        二款所稱取得所得，應申報或繳納所得稅之納稅義務人，始有其適用，並不
        以納稅義務人是否取得扣繳憑單為要件，亦不以扣繳憑單所記載之名義所得
        人為依據。至實際所得人取得所得部分，是否得用以抵繳其應納稅額，核與
        名義所得人無關，縱令事實上係由名義所得人代繳稅款，並不能因此變更公
        法上納稅義務之主體，是實際所得人之扣繳稅款，僅能由該實際所得人依法
        抵繳，代繳稅款之名義所得人，自無以自己名義請求抵繳稅款之權利，此乃
        當然解釋。以利息所得而言，得以扣繳稅額抵繳結算申報應納稅額者，係以
        應申報利息所得繳納所得稅，實際取得利息所得並承擔納稅義務者為限；反
        之，凡未申報利息所得，而未繳納所得稅之非實際利息所得者，則無以扣繳
        稅額抵繳其應納稅額之適用。次查，按公債、公司債等，因載有約定利率，
        債券持有人依民法第六十九條、第七十條之規定，對於此項約定利息按權利
        存續期間計算取得其法定孳息，該利息未獲支付前，如將債券讓售，依同法
        第二百九十五條前段規定，推定其隨同原本移轉於受讓人，債券原持有人因
        而經由買賣價金取得是項利息收益，即形式上雖由後手向付息機構領取，惟
        實際上於債券移轉時，已由後手為期前清償，代為墊付與前手，嗣候再向付
        息機構取回代墊之利息金額，因後手並非該期間之債券持有人，自無法取得
        該期間之孳息，僅因與前手利用債券買賣而成為利息之兌領人，並因財政部
        六十四年函釋，而成為扣繳憑單上該利息之納稅義務人。職是之故，債券買
        賣，如係於該債券之付息日為之，讓售價格之認定，尚不發生疑義；若於兩
        付息日為之，其買賣價格中實已包括兩部分，一為取得債券所支付之對價，
        另一為未屆付息日該債券法定利息請求權之讓售價金，惟由於買賣債券之交
        易所得停徵，利息所得與證券交易所得如未明確劃分，除造成原持有人之法
        定利息收益將誤為證券交易所得而予以免稅外，並將增加債券利息兌領人之
        法定利息所得，造成課稅錯誤，財政部乃於七十五年函釋，闡明營利事業應
        按實際情形列報利息收入，以正確計算債券賣出時超過購進價格及利息收入
        後之餘額為證券交易損益，並附帶說明個人因未設帳，應一律以兌領之利息
        併入其綜合所得稅課稅，以符合課稅公平原則。是所謂債券「前手利息」，
        乃為區分債券利息兌領人所持有債券期間申報所得之利息，及非持有（即其
        前手持有）期間，未申報所得之債券利息，而予界定之名詞，由財政部上開
        函釋可知，前手利息所得者如為營利事業，應按其持有債券期間，計算利息
        所得課徵營利事業所得稅；惟前手利息所得者如為個人，因前手個人並未設
        帳，復無扣繳憑單歸課資料，故不列入綜合所得稅結算申報，稽徵機關亦未
        予核課其綜合所得稅，營利事業如係債券利息兌領人，僅按其持有債券期間
        ，計算利息所得課徵營利事業所得稅，並僅就申報利息所得範圍內之扣繳稅
        額，依法抵繳其應納稅款，其未持有債券期間之其餘利息（即前手利息），
        並非屬該營利事業之利息所得，自毋庸申報，亦不課徵營利事業所得稅，因
        此該前手利息之扣繳稅款，自不在得以抵繳其應納稅款之列，且財政部七十
        五年函釋，雖規定營利事業買賣公債，可按持有期間列報利息收入，惟並未
        規定營利事業於兩付息日買回公債，按持有期間列報利息收入者，即得以全
        期扣繳稅款抵繳其應納稅額。本件原告申報時已將前手債券利息減除，而未
        申報為其債券利息收入，則其既非前手利息之實際納稅義務人，縱該利息所
        得扣繳憑單係以其名義開立，因前手利息扣繳稅款並非原告所負擔及繳納，
        自不得將前手利息扣繳稅額用以申報抵繳其應納稅額或申請退稅，始符合所
        得稅法等相關法令之規定，及權利義務相對原則，原告將之列入申報抵繳應
        納稅額，於法即有未合，是被告查核後，否准將其未列報為債券利息收入而
        屬債券前手利息之扣繳稅額三、二三二、六三四元抵繳其應納稅額，並無不
        合。綜上論述，本件原處分及所為復查、訴願決定均無違誤。
　　理      由
一、本件原告八十八年度營利事業所得稅結算申報，原列報薪資支出二四八、四０二
    、五六四元，被告初查以其中支付予高顯光之薪資七六六、六００元係屬香港子
    公司之營業費用，而予以剔除；又原告列報尚未抵繳之扣繳稅額九、四二二、九
    四四元，被告初查結果，以其中前手債券利息扣繳稅款三、二三二、六三四元為
    前手所有，非屬原告所得之扣繳稅款，乃否准抵減等情，有原告八十八年度營利
    事業所得稅結算申報書等附於原處分卷可稽。茲就薪資支出及尚未抵繳之扣繳稅
    額分述如下：
  (一)薪資支出部分：
  1.按「營利事業所得之計算，以其本年度收入總額減除各項成本費用、損失及稅捐
    後之純益額為所得額。」、「經營本業及附屬業務以外之費用及損失，不得列為
    費用或損失。」，分別為所得稅法第二十四條第一項、查核準則第六十二條所規
    定。
  2.本件原告八十八年度營利事業所得稅結算申報，所列報支付予派駐香港子公司之
    財務總監高顯光薪資七六六、六００元，係為其監控海外子公司實際運作情形等
    節，為原告所自承，原告雖主張高顯光為其僱用，薪資亦由其按月支付，並辦理
    扣繳稅款，自應予認列等語。惟查高顯光既係服務於原告海外投資之香港子公司
    ，所營事務內容即為香港子公司之業務範疇，則其薪資支出顯係香港子公司因營
    業上所為必要之支出，本非原告因其自身營業業務所產生之必要費用，自無認列
    之理；況原告與香港子公司為不同法人，人格個別，所營事業內容各自獨立，為
    原告所不爭，縱原告持有香港子公司股份比例近乎百分之百，仍無異其性質，原
    告列報非本身業務所產生之費用，顯無依據，故被告予以剔除系爭薪資支出，尚
    非無憑，所為處分，揆諸首揭法條規定，並無違誤，訴願決定予以維持，亦稱妥
    適，原告徒執前詞，訴請撤銷，為無理由，應予駁回。
　(二)尚未抵繳之扣繳稅額部分：
  1.第以租稅法所重視者，應為足以表徵納稅能力之經濟事實，而非其外觀之法律行
    為，故在解釋適用稅法時，所應根據者為經濟事實，不僅止於形式上之公平，應
    就實質上經濟利益之享受者予以課稅，始符實質課稅及公平課稅之原則。查系爭
    債券附條件買回之交易，原告形式上出售債券予客戶，並不考慮該債券之票面利
    息及市價，僅協議於一段期間以約定利率（非票面利率）計算之本利和，向客戶
    買回債券；而「債券實體」則交由賣方特約之金融機構代為保管，由該金融機構
    出具「債券存摺」辦理交割。在法律形式上，雖與一般買（賣）斷交易相同，唯
    一差異在於另有「買回」之約定，此有被告提出之證券交易範例、債券附條件買
    賣總契約、債券存摺等件影本附卷足憑。然就經濟事實而言，判斷系爭債券附條
    件買回交易為「融資」或「買賣」行為，應依其交易實質為準，不得拘泥於書面
    契約所用之辭句。凡投資債券之買賣雙方，其與債券本身有關之報酬與風險，諸
    如債券票面利息之歸屬，利率波動之風險等，倘未發生由賣方移轉於買方之效果
    ，則不生「買賣」之實質，而係以債券作為擔保之「融資」行為；即買方融資予
    賣方，賣方則支付融資利息予買方（中華民國會計研究發展基金會八十年十月二
    十九日（八○）基秘字第一四四號函參照）。本件原告從事系爭債券附條件買回
    交易，如前所述，債券之報酬與風險並未移轉於買方，其經濟事實為「融資」行
    為。則原告所得除按債券票面利率計算持有期間之利息收入外，如有因融資交易
    所賺取票面利率與約定利率間之利息差額，即應核實認列利息所得，予以課稅。
    被告所舉財政部七十五年七月十六日台財稅第七五四一四一六號函釋，既謂：「
    營利事業或個人『買賣』國內發行之公債、公司債及金融債券，買受人若為營利
    事業，可由該事業按債券持有期間，依債券之面值及利率計算『利息收入』，．
    ．．。」，係就債券單純買賣而為立論。對於系爭債券附條件買回交易，其具融
    資性質者，應無適用之餘地。本件原處分囿於上開函釋，僅就原告持有債券期間
    之利息收入核定所得，對於原告上述實質上之所得未予究明，尚非符合實質課稅
    原則之本旨。
  2.按「憲法第十九條規定人民有依法律納稅之義務，固係指人民有依據法律所定之
    納稅主體、稅目、稅率、納稅方法及納稅期間等項而負納稅義務之意，然課人民
    以繳納租稅之法律，於適用時，該法律所定之事項若權利義務相關連者，本於法
    律適用之整體性及權利義務之平衡性，當不得任意割裂適用。」，業經司法院大
    法官會議釋字第三八五號解釋在案。又「納稅義務人有左列各類所得者，應由扣
    繳義務人於給付時，依規定之扣繳率或扣繳辦法，扣取稅款，並依第九十二條規
    定繳納之︰一、．．．二、機關、團體、事業或執行業務者所給付之薪資、利息
    、．．．。」，為行為時所得稅法第八十八條所明定。故利息所得者，應由扣繳
    義務人於給付時，扣取稅款，並將所扣稅款向國庫繳納；又依同法第七十一條第
    一項前段、第九十九條及第一百條之規定，扣繳稅款於結算申報時當可用以抵繳
    應納稅額；此為義務與權利相互關連之規定，不容割裂適用。另財政部六十四年
    九月四日台財稅第三六四四○號函釋：「主旨：中央政府建設公債甲種債票之利
    息，應由付息機構於付息時，按照所得稅法第八十八條、第八十九條、第九十二
    條及各類所得扣繳率表等規定，扣繳利息所得稅款，並以付息時債票持有人為納
    稅義務人，向稽徵機關填報扣繳憑單，並依同法第九十四條規定，將扣繳憑單填
    送納稅義務人。說明：二、本債票無論曾否轉讓，均應由付息機構，以付息時之
    持票人為納稅義務人（記名式者為最後記名之人）就全部利息一次扣繳所得稅；
    並根據持票人之身分證明，依法填報扣繳憑單。納稅義務人為中華民國居住之個
    人或營利事業，應將該項利息所得，依法合併當年度所得申報所得稅。」。本件
    原告為系爭債券付息時之持票人，因上開財政部六十四年九月四日台財稅第三六
    四四○號函釋，遭強制課以系爭全部利息扣繳稅款之義務，既依法律之形式；而
    於結算申報時，被告竟主張原告雖被扣繳系爭稅款但非實際納稅義務人，否准扣
    繳稅款抵繳應納稅額之權利，反採經濟之事實。對於同一系爭所得，權利義務相
    關連之事項，而為不同認定，並均以不利於原告者為其準據，顯然割裂適用法律
    ，揆之前開司法院第三八五號解釋及說明，即有可議。
  3.又按「涉及租稅事項之法律，其解釋應本於租稅法律主義之精神，依各該法律之
    立法目的，衡酌經濟上之意義及實質課稅之公平原則為之。」，復經司法院大法
    官會議釋字第四二○號解釋在案。上開解釋固然肯定實質課稅原則在稅法之適用
    ，但亦闡明在適用上仍應嚴守租稅法律主義。又「納稅義務人應於每年二月二十
    日起至三月底止，填具結算申報書，向該管稽徵機關，申報其上一年度內構成綜
    合所得總額或營利事業收入總額之項目及數額，以及有關減免、扣除之事實，並
    應依其全年應納稅額減除暫繳稅額、尚未抵繳之扣繳稅額及可扣抵稅額，計算其
    應納之結算稅額，於申報前自行繳納。但短期票券利息所得之扣繳稅款，不得減
    除。」，為行為時所得稅法第七十一條第一項所明定（現行法於同條項但書增列
    ：「營利事業獲配股利總額或盈餘總額所含之可扣抵稅額」，不得減除）。故扣
    繳之稅款，除所得稅法第七十一條第一項但書所列舉或法律別有規定者外，可於
    結算申報時，抵繳應納稅額。是則本於租稅法律主義之精神，扣繳稅款既為公法
    上明定納稅義務人之租稅抵稅權，除法律別有規定外，自不得以實質課稅為由，
    否准納稅義務人抵繳應納稅額。本件原告從事系爭債券附條件買回之交易，為付
    息時之債票持有人，依前開財政部六十四年九月四日台財稅第三六四四○號函謂
    ：「．．．應由付息機構於付息時，按照所得稅法第八十八條、第八十九條、第
    九十二條．．．扣繳利息所得稅款，並以付息時債票持有人為『納稅義務人』」
    ，既已肯認原告為所得稅法第八十八條規定之納稅義務人，即非營利事業所得稅
    查核準則第九十條第三款所指「扣繳他人之所得稅款」者。況所得稅法又無除外
    規定，自應可用以抵繳應納稅款；乃被告以實質課稅為由，否定原告為實際納稅
    義務人，進而否准其租稅抵稅權，顯然添加法律所無之限制，違反租稅法律主義
    ，自非適法。
    綜上所述，本件尚未抵繳之扣繳稅額部分，被告所為處分殊有違誤，訴願決定未
    察而予以維持，自有可議，原告聲明求為撤銷該部分之原處分及訴願決定，即無
    不合，應予准許，著由被告另為適法之處分。至兩造其餘實體上之主張即無庸審
    酌，附此敘明。
二、據上論結，本件原告之訴為一部分有理由，一部分無理由，爰依行政訴訟法第一
    百零四條、民事訴訟法第七十九條但書，判決如主文。
中　　華　　民　　國　　九十三　　　年　　　十一　　　月　　二十五　　　日
                         臺 北 高 等 行 政 法 院  第 三 庭
                                           審 判 長  法    官  鄭忠仁
                                                     法    官  侯東昇
                                                     法    官  林育如
右為正本係照原本作成。
如不服本判決，應於送達後二十日內，向本院提出上訴狀並表明上訴理由，如於本判
決宣示後送達前提起上訴者，應於判決送達後二十日內補提上訴理由書（須按他造人
數附繕本）。
中　　華　　民　　國　　九十三　　　年　　　十一　　　月　　二十五　　　日
　　　　　　　　　　　　　　　　　　　　             書 記 官　林惠堉
